臺灣屏東地方法院刑事判決　　　　　　110年度原簡上字第8號
上　訴　人　臺灣屏東地方檢察署檢察官
被　　　告　曾佳馨


指定辯護人　江沛錦律師（義務辯護律師）
上列上訴人因被告詐欺案件，不服本院中華民國110 年4 月30日
110 年度原簡字第44號所為之第一審刑事簡易判決（起訴案號：
臺灣屏東地方檢察署109 年度偵字第11465號、第11607號），提
起上訴，本院判決如下：
    主  文
原判決撤銷。
曾佳馨幫助犯洗錢防制法第十四條第一項之一般洗錢罪，處有期
徒刑貳月，併科罰金新臺幣伍仟元，罰金如易服勞役，以新臺幣
壹仟元折算壹日。
    事  實
一、曾佳馨可預見金融帳戶係個人理財重要工具，若將金融帳戶
    提供給身分不明之人使用，可能淪為他人詐欺取財之用，供
    他人收受、轉提特定犯罪所得，藉此遮斷資金流動軌跡，以
    掩飾、隱匿該犯罪所得財物之去向及所在，竟容任該結果發
    生，基於幫助詐欺取財及幫助洗錢之不確定故意，於民國10
    9 年7 月間某日，在社群軟體Facebook（即臉書）瀏覽徵求
    家庭代工之資訊，結識通訊軟體Line暱稱「蔡明慧」之人，
    獲悉「出租金融帳戶每10天可賺取新臺幣（下同）1 萬元租
    金，月領3 萬元」之訊息後，為賺取租金，而依「蔡明慧」
    指示，於同年月24日14時1 分許，將其向華南商業銀行潮州
    分行申設之帳號000000000000號帳戶（下稱本案帳戶）之金
    融卡密碼變更為「333999」後，於同（24）日15時26分許，
    將本案帳戶之金融卡與存摺，在位於屏東縣○○鄉○○路0
    號之「全家便利商店新埤屏鵝店」，寄交予真實姓名、年籍
    不詳化名「李永翔」之人，而容任該人所屬詐欺集團成員使
    用本案帳戶遂行詐欺取財、洗錢犯行。嗣該集團成員取得本
    案帳戶之存摺、金融卡後，意圖為自己不法之所有，共同基
    於詐欺取財（無證據證明係3 人以上共同犯之）及隱匿特定
    犯罪所得之洗錢犯意聯絡，分別於如附表所示時間，以如附
    表所示方式，向陳卉芸、林斐如等人行騙，致使陳卉芸、林
    斐如等人陷於錯誤，於如附表所示時間，將如附表所示金額
    匯入曾佳馨之本案帳戶，旋遭提領一空。嗣陳卉芸、林斐如
    察覺有異，經報警處理，循線查悉上情。
二、案經陳卉芸訴由屏東縣政府警察局潮州分局、林斐如訴由臺
    南市政府警察局第六分局報告臺灣屏東地方檢察署檢察官偵
    查起訴。
    理  由
壹、程序方面
一、按簡易程序案件，被告自白犯罪者，得於偵查中或審判中表
    示願受科刑之範圍或願意接受緩刑之宣告；於偵查中，經檢
    察官同意記明筆錄，並以被告之表示為基礎，向法院求刑或
    為緩刑宣告之請求者，法院於裁判時，應先審查被告自白之
    文書資料或筆錄（法院辦理刑事訴訟簡易程序案件應行注意
    事項第5 項），然其對於簡易程序審判中，始進行協商是否
    需經檢察官同意，並未明確規定，惟參酌認罪、求刑協商制
    度之法意，係藉由賦予被告表示願受刑罰範圍之機會，並使
    檢察官得衡酌案情決定是否予以同意及相應為具體之求刑，
    而於法院依其所請科刑後限制其上訴權，以兼顧被告權益及
    公平正義，使輕微案件簡速審結確定，自應認為於審判中始
    進行協商，仍應獲得檢察官之同意以及對被告之具體求刑。
    亦即，於法院開啟簡易程序之情形下，檢察官具有就該案件
    是否適用協商程序之同意權。而所謂檢察官之「求刑」，本
    有「抽象求刑」與「具體求刑」之區別；所謂「抽象求刑」
    ，指檢察官所為之求刑並不涉及刑度或刑之執行方式，諸如
    檢察官表示被告素行良好，請求法院從輕量刑等等；而「具
    體求刑」則指檢察官向法院所為之求刑，已涉及具體刑度或
    刑之執行方式。當事人依刑事訴訟法第451 條之1 第1 項或
    第3 項規定表示願受科刑範圍（指被告）或為求刑或為緩刑
    宣告之請求（指檢察官）者，法院如於被告所表示範圍內科
    刑，或依檢察官之請求（求刑或請求宣告緩刑）為判決者，
    依第455 條之1 第2 項規定，各該當事人不得上訴（法院辦
    理刑事訴訟簡易程序案件應行注意事項第12項），乃採「禁
    反言」之方式立論。質言之，被告於偵查中向檢察官表示願
    受科刑之範圍，經檢察官據以向法院為具體求刑者，或被告
    於審判中逕向法院為科刑範圍之具體表示並經檢察官同意為
    求刑者，如法院於其表示之範圍內為科刑判決時，被告對之
    即不得上訴；再者，檢察官於偵查中或審判中依被告之表示
    為基礎，向法院為具體之求刑者，如法院就求刑之範圍而為
    科刑判決時，檢察官對之亦應不得上訴（最高法院95年度台
    非字第281 號判決參照）。查本案檢察官依通常程序起訴，
    被告曾佳馨（下稱被告）於原審準備程序中自白犯罪，經原
    審詢問當事人均同意改以簡易判決處刑後，就量刑意見部分
    ，被告表示「希望可以緩刑」，檢察官僅稱「請審酌被害人
    所受損害量處適當之刑」（見本院簡字卷第65頁），對於被
    告請求緩刑之表示，並未有何同意或反對，也未向法院為具
    體之求刑。揆諸上開說明，本案應無刑事訴訟法第455 條之
    1 第2 項限制上訴權規定之適用。從而，檢察官對於原判決
    仍得提起上訴，合先敘明。
二、按被告以外之人於審判外之陳述，雖不符刑事訴訟法第159
    條之1至之4等4 條之規定，而經當事人於審判程序同意作為
    證據，法院審酌該言詞陳述或書面陳述作成時之情況，認為
    適當者，亦得為證據；當事人、代理人或辯護人於法院調查
    證據時，知有刑事訴訟法第159條第1項不得為證據之情形，
    而未於言詞辯論終結前聲明異議者，視為有前項之同意，同
    法第159條之5定有明文。本判決所引下列供述證據，檢察官
    、被告及辯護人於本院審理時，均表示同意作為證據（見本
    院簡上卷第86頁），且檢察官、被告及辯護人於言詞辯論終
    結前，均未聲明異議，本院審酌相關言詞陳述或書面陳述作
    成時之情況，並無違法不當之情形或證明力明顯過低之瑕疵
    ，依刑事訴訟法第159 條之5 規定，認均有證據能力。至其
    餘資以認定本案犯罪事實之非供述證據，經查無違反法定程
    序取得之情形，依刑事訴訟法第158 條之4 反面解釋，亦均
    具有證據能力。
貳、實體方面
一、上開犯罪事實，業據被告於本院審理中坦承不諱（見本院簡
    上卷第86頁），核與證人即告訴人陳卉芸、林斐如於警詢之
    證述互有相符，復有全家便利商店股份有限公司109 年9 月
    8 日全管字第2134號函暨附件寄件人資料、被告與自稱「蔡
    明慧」之人通訊軟體LINE對話紀錄擷取畫面、寄件暨存摺、
    金融卡相關翻拍照片、華南商業銀行股份有限公司110 年1
    月28日營通字第1100002832號函暨附件基本資料、交易明細
    等件在卷可參（見屏東縣政府警察局潮州分局潮警偵字第00
    000000000 號卷〈下稱潮警卷〉第37至39頁、第43至53頁；
    本院簡字卷第49至53頁），並有陳卉芸之內政部警政署反詐
    騙諮詢專線紀錄表、臺北市政府警察局萬華分局龍山派出所
    受理詐騙帳戶通報警示簡便格式表、受理各類案件紀錄表、
    行動電話通話紀錄、中國信託銀行網路銀行臺幣活存明細等
    件存卷可憑（見潮警卷第55至59頁、第73頁）；林斐如之中
    國信託銀行自動櫃員機交易明細表、內政部警政署反詐騙諮
    詢專線紀錄表、臺北市政府警察局內湖分局東湖派出所受理
    詐騙帳戶通報警示簡便格式表、受理各類案件紀錄表等件附
    卷可稽（見臺南市政府警察局第六分局南市警六偵字第0000
    000000號卷〈下稱南警卷〉第59頁、第71至72頁、第108 頁
    、第115 頁）。足認被告上揭任意性自白核與事實相符，應
    堪採信。本案事證明確，被告前開犯行堪以認定。
二、論罪
(一)刑法上所謂幫助他人犯罪，係指對他人決意實行之犯罪有認
    識，而基於幫助之意思，於他人犯罪實行之前或進行中施以
    助力，給予實行上之便利，使犯罪易於實行，而助成其結果
    發生者。本件被告除將本案帳戶之存摺、金融卡（含密碼）
    予他人使用，而有助於詐欺集團為上開詐欺取財之犯行外，
    尚無證據證明被告有參與其等詐欺取財犯行之構成要件行為
    或犯意聯絡。惟被告所為，仍應構成刑法第30條第1 項前段
    、第339 條第1 項之幫助犯詐欺取財罪。
(二)按洗錢防制法第2 條第2 款之掩飾、隱匿行為，目的在遮掩
    、粉飾、隱藏、切斷特定犯罪所得與特定犯罪間之關聯性，
    是此類洗錢行為須與欲掩飾、隱匿之特定犯罪所得間具有物
    理上接觸關係（事實接觸關係）。而提供金融帳戶存摺、金
    融卡及密碼供他人使用，嗣後被害人雖匯入款項，然此時之
    金流仍屬透明易查，在形式上無從合法化其所得來源，未造
    成金流斷點，尚不能達到掩飾或隱匿特定犯罪所得之來源、
    去向及所在之作用，須待款項遭提領後，始產生掩飾、隱匿
    之結果。故而，行為人提供金融帳戶之存摺、金融卡及密碼
    ，若未參與後續之提款行為，無從成立一般洗錢罪之直接正
    犯。惟金融帳戶乃個人理財工具，依我國現狀，申設金融帳
    戶並無任何特殊限制，且可於不同之金融機構申請多數帳戶
    使用，是依一般人之社會通念，若見他人不以自己名義申請
    帳戶，反而收購或借用別人之金融帳戶以供使用，並要求提
    供存摺、金融卡及告知密碼，則提供金融帳戶者主觀上如認
    識該帳戶可能作為對方收受、提領特定犯罪所得使用，對方
    提領後會產生遮斷金流以逃避國家追訴、處罰之效果，仍基
    於幫助之犯意，而提供該帳戶之存摺、金融卡及密碼，以利
    洗錢實行，仍可成立一般洗錢罪之幫助犯。是以，行為人提
    供金融帳戶存摺、金融卡及密碼予不認識之人，固不成立一
    般洗錢罪之正犯；然行為人主觀上如認識該帳戶可能作為收
    受、提領特定犯罪所得使用，他人提領後會產生遮斷資金流
    動軌跡以逃避國家追訴、處罰之效果，仍基於幫助之犯意而
    提供，則應論以幫助犯一般洗錢罪，此乃最高法院最近所持
    見解（最高法院108 年度台上字第3101號判決、109 年度台
    上字第3542號判決參照）。查本件被告預見將自己申請開立
    之金融帳戶提供予不相識之人使用，有遭詐欺集團利用作為
    詐欺取財轉帳匯款等犯罪工具之可能，竟基於幫助他人詐欺
    取財之不確定故意，將其所有本案帳戶之存摺、金融卡，寄
    送予真實姓名年籍不詳之人，並依指示更改金融卡密碼，且
    以每一帳戶每10天租金1 萬元、月租3 萬元之代價，容任該
    真實姓名年籍不詳之人所屬之詐欺集團使用本案帳戶遂行前
    揭犯罪，致告訴人陳卉芸、林斐如陷於錯誤，轉帳、匯款至
    本案帳戶，旋遭提領一空；則被告預見提供其金融帳戶資料
    之結果，可能作為詐欺集團收受、提領特定犯罪所得使用，
    並於提領後會產生遮斷金流以逃避國家追訴、處罰之效果，
    其仍基於幫助之犯意，提供該帳戶之存摺、金融卡及密碼，
    以利洗錢之實行，依上揭說明，亦應論以一般洗錢之幫助犯
    。
(三)核被告所為，係犯刑法第30條第1 項、同法第339 條第1 項
    之幫助詐欺取財罪，及刑法第30條第1 項、洗錢防制法第14
    條第1 項之幫助一般洗錢罪。被告以一提供金融帳戶行為，
    同時幫助詐欺集團向告訴人陳卉芸、林斐如犯詐欺取財罪，
    及掩飾、隱匿犯罪所得之洗錢罪，而具有局部之同一性，乃
    一行為觸犯數罪名之想像競合犯，應從一重之幫助一般洗錢
    罪處斷。
(四)被告所為幫助一般洗錢犯行，與已提起公訴之幫助詐欺取財
    犯行具裁判上一罪關係，為起訴效力所及，法院得併予審理
    ，且此部分犯罪事實及罪名業經本院於審理期日告知（見本
    院簡上卷第85頁），無礙被告之防禦權。
(五)刑之減輕
  1.被告為幫助犯而非正犯，所犯情節較正犯輕微，依刑法第30
    條第2 項規定，按正犯之刑減輕之。
  2.被告犯幫助一般洗錢罪，在審判中自白，應依洗錢防制法第
    16條第2 項規定減輕其刑。
  3.被告具前開二種減輕刑罰事由，依刑法第70條規定遞減之。
三、上訴論斷部分
(一)原判決認被告犯幫助詐欺取財罪，據以論罪科刑，固非無見
    。惟被告上開犯行，尚構成幫助一般洗錢罪，已如前述，原
    判決漏未論及於此，尚有未洽。檢察官上訴執此指摘原判決
    不當，為有理由，應由本院將原判決撤銷改判。
(二)爰審酌被告提供本案帳戶之存摺、金融卡及密碼供詐欺集團
    使用，除造成他人受有財產上損害外，並掩飾、隱匿犯罪所
    得，使犯罪追查趨於複雜，助長詐欺犯罪風氣，所為實有不
    該，惟念其犯後坦承犯行，態度尚可，且無任何犯罪前科，
    有臺灣高等法院被告前案紀錄表在卷可憑，素行尚佳，雖有
    意賠償告訴人，惟迄仍未與告訴人達成和解等情，有本院公
    務電話紀錄、調解期日報到單等可參（見本院簡上卷第113
    至119 頁），與被告僅提供犯罪助力，非實際從事詐欺取財
    、洗錢犯行之人，不法罪責內涵應屬較低，並考量本案告訴
    人財產法益與社會整體金融體系之受損程度，及兼衡被告於
    本院審理時自述之教育程度、家庭生活狀況（見本院簡上卷
    第96頁）等一切情狀，量處如主文第2 項所示之刑，並諭知
    罰金如易服勞役之折算標準。
(三)被告固與「蔡明慧」約定每提供1 個帳戶，每10天可獲1 萬
    元即每月可獲3 萬元之代價，惟據其供稱並未拿到報酬等語
    （見潮警卷第8 頁；本院簡上卷第95至96頁），卷內復無證
    據證明被告就本案已實際取得報酬，自無從宣告沒收被告之
    犯罪所得。又告訴人陳卉芸、林斐如匯入如附表所示帳戶之
    款項，係由詐欺集團成員提領，非屬被告所有，亦非在被告
    實際掌控中，被告就所隱匿之財物不具所有權及事實上處分
    權，亦無從依洗錢防制法第18條第1 項規定宣告沒收，一併
    敘明。
據上論斷，應依刑事訴訟法第455 條之1 第1 項、第3 項、第36
9 條第1 項前段、第364 條、第299 條第1 項前段，洗錢防制法
第14條第1 項、第16條第2 項，刑法第11條、第30條第1 項、第
2 項、第339 條第1 項、第55條、第42條第3 項，刑法施行法第
1 條之1 第1 項，判決如主文。
本案經檢察官李仲仁提起公訴，檢察官吳聆嘉提起上訴，檢察官
王雪鴻到庭執行職務。
中    華    民    國   110    年    10    月    29    日
                  刑事第三庭    審判長法  官  鍾佩真
                                      法  官  張瑞德
                                      法  官  黃虹蓁
以上正本證明與原本無異。
本判決不得上訴。
中    華    民    國   110    年    10    月    29    日
                                      書記官  林靜慧
附表
┌───┬───┬──────────┬──────┬─────┐
│編號  │告訴人│行騙時間、方式      │匯款時間    │匯款金額  │
│      │      │                    │            │（新臺幣）│
├───┼───┼──────────┼──────┼─────┤
│1     │陳卉芸│詐騙集團成員於109 年│109 年7 月27│50,000 元 │
│      │      │7 月26日19時51分許，│日10時01分許│（不含跨行│
│      │      │假冒告訴人陳卉芸之姪│            │轉帳手續費│
│      │      │子致電告訴人陳卉芸，│            │）        │
│      │      │訛稱其與人合夥經營生├──────┼─────┤
│      │      │意，亟需現金支付貨款│109 年7 月27│50,000 元 │
│      │      │云云。              │日10時02分許│（不含跨行│
│      │      │                    │            │轉帳手續費│
│      │      │                    │            │）        │
│      │      │                    ├──────┼─────┤
│      │      │                    │109 年7 月28│50,000 元 │
│      │      │                    │日9 時54分許│（不含跨行│
│      │      │                    │            │轉帳手續費│
│      │      │                    │            │）        │
│      │      │                    ├──────┼─────┤
│      │      │                    │109 年7 月28│20,000 元 │
│      │      │                    │日10時13分許│（不含跨行│
│      │      │                    │            │轉帳手續費│
│      │      │                    │            │）        │
│      │      │                    ├──────┼─────┤
│      │      │                    │109 年7 月29│30,000 元 │
│      │      │                    │日10時04分許│（不含跨行│
│      │      │                    │            │轉帳手續費│
│      │      │                    │            │）        │
│      │      │                    ├──────┼─────┤
│      │      │                    │109 年7 月29│30,000 元 │
│      │      │                    │日10時16分許│（不含跨行│
│      │      │                    │            │轉帳手續費│
│      │      │                    │            │）        │
├───┼───┼──────────┼──────┼─────┤
│2     │林斐如│詐騙集團成員於109 年│109 年7 月29│29,985 元 │
│      │      │7 月27日18時22分許，│日1 時16分許│（不含跨行│
│      │      │致電告訴人林斐如，訛│            │轉帳手續費│
│      │      │稱告訴人林斐如先前在│            │）        │
│      │      │購物網站購物時，業者│            │          │
│      │      │重複扣款，將請銀行協│            │          │
│      │      │助解除扣款云云，復於│            │          │
│      │      │同年月27日18時42分許│            │          │
│      │      │、同年月28日23時15分│            │          │
│      │      │許，佯為富邦銀行員工│            │          │
│      │      │，致電指示告訴人林斐│            │          │
│      │      │如操作銀行APP ，且假│            │          │
│      │      │意提供安全帳戶供告訴│            │          │
│      │      │人林斐如匯款、存入。│            │          │
└───┴───┴──────────┴──────┴─────┘
　
附錄論罪科刑法條：
洗錢防制法第2條
本法所稱洗錢，指下列行為：
一、意圖掩飾或隱匿特定犯罪所得來源，或使他人逃避刑事追訴
    ，而移轉或變更特定犯罪所得。
二、掩飾或隱匿特定犯罪所得之本質、來源、去向、所在、所有
    權、處分權或其他權益者。
三、收受、持有或使用他人之特定犯罪所得。
洗錢防制法第14條
有第二條各款所列洗錢行為者，處 7 年以下有期徒刑，併科新
臺幣 5 百萬元以下罰金。
前項之未遂犯罰之。
前二項情形，不得科以超過其特定犯罪所定最重本刑之刑。
中華民國刑法第30條
（幫助犯及其處罰）
幫助他人實行犯罪行為者，為幫助犯。雖他人不知幫助之情者，
亦同。
幫助犯之處罰，得按正犯之刑減輕之。
中華民國刑法第339條
（普通詐欺罪）
意圖為自己或第三人不法之所有，以詐術使人將本人或第三人之
物交付者，處 5 年以下有期徒刑、拘役或科或併科 50 萬元以
下罰金。
以前項方法得財產上不法之利益或使第三人得之者，亦同。
前二項之未遂犯罰之。